---
title: "Untitled"
format: html
editor: visual
---

# Woche 2 - Korrelation und Assoziation

## kat \~ kat

Geschlecht \~ Getränk

```{r}
x = table(daten$Geschlecht, daten$Getränk)
barplot(x, beside = T, las = 2)
mosaicplot(x)
```

Vegetarier \~ Geschlecht

```{r}
x = table(daten$Vegetarier, daten$Geschlecht)
barplot(x, beside = T, las = 2)
mosaicplot(t(x))
```

## kat \~ num

Körpergröße\~Vegetarier

```{r}
boxplot(Körpergröße~Vegetarier, data = daten, notch = T)
```

CO2_Steuer\~Geschlecht + Vegetarier

```{r}
boxplot(CO2_Steuer~Geschlecht + Vegetarier, data = daten, notch = T, las = 2)
```

## num \~ num

Körpergewicht \~ Körpergröße

```{r}
plot(Körpergewicht ~ Körpergröße, data = daten)

cor(daten$Körpergröße, daten$Körpergewicht, use = "complete.obs")
cor.test(daten$Körpergröße, daten$Körpergewicht, use = "complete.obs")
cor(daten$Körpergröße, daten$Körpergewicht, use = "complete.obs", method = "spearman")
```

log(Einwohner) \~ Distanz

```{r}
plot(log(Einwohner) ~ Distanz, data = daten)

cor(log(daten$Einwohner), daten$Distanz)
cor(log(daten$Einwohner), daten$Distanz, method = "spearman" )
```


# Woche 4 - MLE und Regression

## num + num

### Körpergewicht \~ Körpergröße

```{r}
plot(daten$Körpergröße, daten$Körpergewicht)

cor.test(daten$Körpergewicht, daten$Körpergröße, 
    use = "complete.obs", method = "spearman")
```

Lineare Regression

```{r}
fit <- lm(Körpergewicht ~ Körpergröße, data = daten)
summary(fit)
```

Visualisierung

```{r}
plot(daten$Körpergröße, daten$Körpergewicht)
abline(fit, col = "red")
```

alternative Visualisierung

```{r}
library(effects)
plot(allEffects(fit, partial.residuals = T))
```

### Körpergewicht \~ Einwohner

```{r}
plot(daten$Einwohner, daten$Körpergewicht)
```

```{r}
fit <- lm(Körpergewicht ~ Einwohner, data = daten)
summary(fit)
```

```{r}
library(effects)
plot(allEffects(fit, partial.residuals = T))
```

## num + kat

```{r}
boxplot(Körpergewicht ~ Geschlecht, data = daten, notch = T)

fit <- lm(Körpergewicht ~ Geschlecht, data = daten)
summary(fit)
```

```{r}
library(effects)
plot(allEffects(fit, partial.residuals = T))
```

```{r}
boxplot(Körpergewicht ~ Verkehrsmittel, data = daten, notch = T)
fit <- lm(Körpergewicht ~ Verkehrsmittel, data = daten)
summary(fit)
```

ANOVA

```{r}
summary(aov(fit))
```

# Woche 5 - Multiple Regression

## Dienstag

Beispiel multiple Regression

```{r}
fit <- lm(Ozone ~ Temp + Wind, data = airquality)
summary(fit)

```

Vergleich einfache Regression

```{r}
fit <- lm(Ozone ~ Temp , data = airquality)
summary(fit)
```

Die Unterschiede in den Effektschätzern entstehen durch die Kollinearität zwischen Wind und Temperatur

```{r}
plot(Temp ~ Wind, data = airquality)



```

## Donnerstag

### Beispiel LRT

```{r}
ratios = rep(NA, 1000)
for(i in 1:1000){
  # erzeuge Daten ohne Abhängigkeit
  x = rnorm(100)
  y = rnorm(100)
  # vergleiche Log Likelihood M1 = y ~ x , M0 = y ~ 1
  ratios[i] = logLik(lm(y ~ x))  - logLik(lm(y ~ 1))
}

hist(ratios, breaks = 100)

```

### Analyse Ihrer Daten

### Körpergewicht \~ Vegetarier

Einfache Regression

```{r}
plot(Körpergewicht ~ Vegetarier, data =daten, col = "lightgrey", notch = T)
fit <- lm(Körpergewicht ~ Vegetarier, data =daten)
summary(fit)
```

Könnte Scheinkorrelation sein wegen Vegetarier \~ Geschlecht, deshalb multiple Regression

```{r}
fit <- lm(Körpergewicht ~ Vegetarier + Geschlecht, data =daten)
summary(fit)
```

### Körpergewicht \~ Verkehrsmittel

```{r}
boxplot(Körpergewicht ~ Verkehrsmittel, data =daten)
fit <- lm(Körpergewicht ~ Verkehrsmittel, data =daten)
summary(fit)

```

Auch hier haben wir nach Diskussion in der Klasse überlegt, ob dies eine Scheinkorrelation sein könnte, wegen Verkehrsmittel \~ Geschlecht, ev. Distanz.

Multiple Regression und Kreuztabelle bestätigt das

```{r}
fit <- lm(Körpergewicht ~ Verkehrsmittel + Geschlecht + Distanz, data =daten)
summary(fit)

table(daten$Geschlecht, daten$Verkehrsmittel)
```

Final noch ein Beispiel für die Modellselektion - Geschlecht wird selektiert, eine zufällige Variable nicht.

```{r}
daten$random = rnorm(nrow(daten))

M0 <- lm(Körpergewicht ~ Verkehrsmittel, data =daten)
M1 <- lm(Körpergewicht ~ Verkehrsmittel + Geschlecht , data =daten)
M2 <- lm(Körpergewicht ~ Verkehrsmittel + random , data =daten)

summary(aov(M2))

AIC(M0)
AIC(M1)
AIC(M2)
```

# Woche 6 - GLM

## Dienstag

Interessieren uns für die Assoziazion Veg \~ Geschlecht. Erinnerung: deskriptiv über Kreuztabelle + gruppiertes Balkendiagram

```{r}
x = table(daten$Vegetarier, daten$Geschlecht)
x
barplot(x, beside = T)
```

Könnten einen Hypothesentest machen

```{r}
prop.test(x)
```

Aber regression ist allgeiner. Abhängige Variable ist 0/1, deshalb logische Regression:

```{r}
fit <- glm(Vegetarier ~ Geschlecht, 
           family = "binomial",
           data = daten)
summary(fit)
```

Beispiele Transformation der Regressionstabelle auf Vorhersagen (Response):

```{r}
plogis(1.47) # Männer
plogis(1.47-1.17) # Frauen
```

Visualisierung:

```{r}
library(effects)
plot(allEffects(fit))
```

Multiples GLM

```{r}
fit <- glm(Vegetarier ~ Geschlecht + Körpergewicht, 
           family = "binomial",
           data = daten)
summary(fit)
```

Visualisierung:

```{r}
library(effects)
plot(allEffects(fit))
```


